最　高　行　政　法　院　判　決
　　　　　　　　　　　　　　　　　　 96年度判字第01695號
上　訴　人　甲　○
被 上訴 人　臺北縣政府
代　表　人　乙○○
上列當事人間因返還公法上不當得利事件，上訴人對於中華民國
95年9月29日臺北高等行政法院93年度簡更一字第13號判決，提
起上訴，本院判決如下：
　　主  文
上訴駁回。
上訴審訴訟費用由上訴人負擔。
　　理  由
一、按對於適用簡易程序之裁判提起上訴，須經本院許可，且該
    許可以訴訟事件所涉及之法律見解具有原則性者為限，行政
    訴訟法第235條定有明文。所謂法律見解具有原則性，係指
    該事件所涉及之法律問題意義重大，而有加以闡釋之必要情
    形而言；如對行政命令是否牴觸法律所為之判斷，或就同類
    事件高等行政法院所表示之見解相互牴觸，有由本院統一法
    律上意見或確認其意見之必要情形屬之。上訴人主張本件涉
    及行政程序法第110條、第117條及司法院釋字第110號、第
    525號解釋等適用問題，均具原則重要性等語，聲請本院許
    可其上訴，尚無不合，且第一審法院就相同事件有不同見解
    ，有由本院統一法律見解之必要，故本院許可其上訴，合先
    明。
二、被上訴人因辦理省道台15線0k+000~6k+626段道路拓寬工程
    ，需拆遷上訴人所有前開工程用地內之建築物，前經被上訴
    人查估核定應核發補償費新臺幣（下同）2,158,139元，經
    公告確定後發放並拆遷完畢。嗣因被上訴人又先後再作3次
    複估，惟歷次查估及複估結果，所估補償費均不相同，嗣經
    送臺北縣地價評議委員會暨標準地價評議委員會評議，決議
    以最後一次之複估金額1,997,540元為準，經核算上訴人溢
    領160,599元。被上訴人乃於民國85年1月11日以85北府工土
    字第7810號函通知上訴人於85年2月29日前返還溢放之補償
    費160,599元。嗣因上訴人逾期未為繳納，被上訴人遂向原
    審提起行政訴訟，經原審判決駁回被上訴人之訴。被上訴人
    不服，提起上訴，經本院以93年度判字第474號判決廢棄原
    判決，將本件發回原審審理。
三、被上訴人於原審主張：本件有關公用徵收所發補償費，性質
    上屬侵害性質之損失補償，並非損害賠償，因上訴人溢領徵
    收補償金額，無法律上之原因而受利益致被上訴人受損害，
    而成立公法上不當得利，故請求上訴人返還溢放之補償費
    160,599元。再者，本件無司法院釋字第110號之適用，上訴
    人溢領之徵收補償金額，其性質上並非行政執行法第11條之
    公法上金錢給付義務，為此求為判決命上訴人返還被上訴人
    160,599元，及自起訴狀送達之翌日起至清償日止，按年息
    5%計算之利息等語。
四、上訴人則以：上訴人係於法定公告異議期間屆滿後，始領取
    系爭補償金，且公告已滿10年，更係以上開確定公告為法律
    上原因，自不成立公法上不當得利。況依司法院釋字第110
    號解釋意旨，上訴人既未於法定公告期間內異議，徵收公告
    即已確定，縱有錯誤，仍不容被上訴人於事後再為爭執。且
    本件系爭補償金已發放完竣，且其發放係因被上訴人所為業
    經公告確定之行政處分，該處分於未經合法撤銷或廢止前，
    上訴人受有徵收補償即有法律上原因，本件計算錯誤情事與
    上訴人既無關係，則無信賴不值得保護情形，上訴人之信賴
    利益即應受保護，被上訴人撤銷上開發放補償金之行政處分
    ，即有違背信賴保護原則。又按行政程序法第127條第2項之
    規定，公法上不當得利之返還範圍準用民法有關不當得利之
    規定。而民法第182條第1項則規定：「不當得利之受領人，
    不知無法律上之原因，而其所受之利益已不存在者，免負返
    還或償還之責任。」本件上訴人不知系爭補償費之溢領無法
    律上原因，且領取之補償金亦早已支應日常生活開銷不復存
    在，是上訴人應免負返還責任等語，資為抗辯。
五、原審斟酌全辯論意旨及調查證據之結果，以：（一）本件被
    上訴人乃基於公法上不當得利之法律關係請求，查實體法關
    於公法上之不當得利，固無明文規範其要件，惟其性質上類
    似民法之不當得利，自非不得予以準用。是以，是否合於公
    法上之不當得利之法律關係，自應審酌：(一)是否無公法上原
    因；(二)受有利益；(三)致他方受有損害；(四)受益與受損間具有
    因果關係等節。準據上開事實，被上訴人為多次複估補償金
    額，乃就徵收上訴人之建築物應發補償費之特定具體事件所
    為之決定，並已通知補償對象之上訴人而對外發生核定補償
    費之效果，均為行政處分。雖其程序尚有未合，惟並非無效
    ，在未經撤銷前，其效力仍然存在。其中第3次複估金額，
    被上訴人以85年1月11日85北府工土字第7810號函，通知上
    訴人謂其溢領補償費160,599元（已領第1次複估金額與準據
    之第3次複估金額之差額），即有撤銷前次複估行政處分中
    溢領部分之意思。是上訴人受領該溢領部分之依據已不存在
    ，上訴人因而受有利益致被上訴人受有溢付之損害。則被上
    訴人主張上訴人領取該部分之補償費成立公法上不當得利，
    即非無據。（二）上訴人雖抗辯其受領溢領部分之金額，乃
    基於被上訴人所為已經確定之補償費處分，自非無法律上之
    原因云云，惟該溢發基礎之補償費處分，業經被上訴人發函
    撤銷已如前述，即屬民法第179條後段所規定「雖有法律上
    之原因，而其後已不存在」之情形。上訴人又抗辯被上訴人
    所為補償處分已經確定，且上訴人得適用信賴保護原則，被
    上訴人不得撤銷已作成之補償處分云云。按行政程序法第
    117條第1項前段規定：「違法行政處分於法定救濟期間經過
    後，原處分機關得依職權為全部或一部之撤銷；其上級機關
    ，亦得為之」，撤銷處分本質上亦為一種行政處分，上訴人
    對於被上訴人以85年1月11日85北府工土字第7810號函所含
    蓋之撤銷處分如有爭議，應於收受該處分時，於法定救濟期
    間內，循行政救濟程序請求撤銷，乃其未為何等不服之表示
    ，現已逾救濟期限，該撤銷處分已具形式之確定力及構成要
    件效力，原審自受其拘束，而無法審酌。是以，上訴人上開
    抗辯，均難成立。（三）按上訴人受領溢領部分之補償費為
    金錢，具有高度可替代性及普遍使用性，一旦領取歸入上訴
    人之財產內，難以判斷其不存在。且上訴人領取後總財產增
    加，縱因日常生活支用一空，對應免除其他金錢支用，受領
    溢領部分之給付，實際上獲致財產總額之增加現尚存在。是
    上訴人雖抗辯日常生活支用溢領補償費一空，法律上論斷其
    所受溢領部分之利益仍然存在，自不得以利益不存在而免返
    還。況上訴人受領溢領部分之原因已經撤銷，從形式上論，
    受領該部分之法律上原因已不存在而成立公法上不當得利，
    業如前述，應認成立公法上不當得利，不因利益不存在而免
    返還責任等詞，為判決基礎，因而判命上訴人應給付被上訴
    人160,599元，及自90年6月29日起至清償日止按年息5%計算
    之利息。
六、上訴人上訴意旨略以：（一）行政處分生效並不以公告為要
    件，但原審卻認為第1次、第2次複估均未公告，自不生異議
    期間及公告確定之問題，實有違誤。詳言之，本件被上訴人
    之行政處分只要送達上訴人，即對上訴人發生效力，即有異
    議期間的問題。而就上訴人而言，原審已認定被上訴人已依
    第2次複估金額通知上訴人，否則上訴人無從得知可補領差
    額。從而，該第2次複估之行政處分已因送達而對上訴人生
    效，不因有無公告而有差異。上訴人於收受該處分後並未異
    議，依司法院釋字第110號解釋，被上訴人不得逕自廢棄。
    （二）按行政程序法第117條與司法院釋字第525號解釋，違
    法受益處分之撤銷，當有信賴保護原則之適用，此為至明之
    理。就本件而言，原審既然認為「原告（即本件被上訴人）
    所為多次複估補償金額‧‧‧均為行政處分」（意及包括第
    1次、第2次與第3次複估均為行政處分）、「第3次複估金額
    ‧‧‧有撤銷前次複估行政處分中溢領部分之意思」，則本
    件顯然係就「第2次複估」授益行政處分之撤銷，依據前述
    行政程序法第117條第2款以及司法院釋字第525號解釋之意
    旨，即有信賴保護原則之適用，原審認定實有違誤。此外，
    第3次複估金額之補償金額雖較原查估公告之補償金額為高
    ，但仍較第2次複估之補償金額為低，因此第3次複估金額與
    第2次複估金額比較，仍屬對上訴人較為不利，原審誤以為
    第3次複估與原查估公告之金額比較，而得出對上訴人仍屬
    有利之認定，亦有違誤，為此求為廢棄原判決，並駁回被上
    訴人在第一審之訴及假執行之聲請。
七、本院按：（一）按「違法行政處分於法定救濟期間經過後，
    原處分機關得依職權為全部或一部之撤銷；其上級機關亦得
    為之。但有下列各款情形之一者，不得撤銷：一、撤銷對公
    益有重大危害者。二、受益人無第119條所列信賴不得保護
    之情形，而信賴授予利益之行政處分，其信賴利益顯然大於
    撤銷所欲維護之公益者。」行政訴訟法第117條定有明文。
    是以行政機關對於違法之行政處分（不論是否已生效確定）
    ，依上開規定，原則上仍非不得依職權予以撤銷，僅係在有
    上開但書規定之情形下方不得撤銷。甚且，依司法院釋字第
    110號解釋意旨，公權力行使涉及人民信賴利益而有保護之
    必要者，不限於授益行政處分之撤銷或廢止，即行政法規之
    廢止或變更亦有其適用。本件上訴人主張依上開規定及解釋
    ，第3次複估之補償金額與第2次複估相比，以第2次複估之
    金額較高，自以第2次複估對上訴人較為有利，則第3次複估
    之行政處分如欲撤銷第2次複估行政處分中上訴人溢領補償
    費之部分，自應有信賴保護原則之適用，而不得撤銷云云。
    惟查，上開第2次複估處分確有估算錯誤情事，則第3次複估
    以85年函對上訴人作成之行政處分係將前次複估金額超出之
    部分撤銷，命上訴人退繳溢領之補償費，於公益並無重大危
    害；且因本件上訴人所受利益即受領溢領之補償費為金錢，
    具有高度可代替性及普遍使用性，一旦歸入其財產內，縱因
    日常生活支用補助費，因免除其他金錢使用，受領溢領部分
    之給付，實際上獲致財產總額之增加，且發放補償費並非信
    賴保護之標的，上訴人亦未能證明有規劃使用該補償費而受
    有信賴利益，自無信賴保護原則之適用。（二）司法院釋字
    第110號解釋意旨：「需用土地人及土地所有人對於被徵收
    土地之應補償費額，均未表示異議者，主管地政機關不得援
    用土地法第247條逕自廢棄原公告之估定地價，而提交標準
    地價評議委員會評定之。」係因依土地法第239條及第247條
    之規定，被徵收土地應補償之地價，其地價已依法規定者，
    應依其法定地價補償之。但雖有法定地價，而其所有權經過
    移轉者，依其最後移轉時之地價。未經依法規定地價者，其
    補償費額，由該管地政機關估定之。如對於估定地價有異議
    時，該管地政機關應提交標準地價評議委員會評定之。惟因
    徵收土地補償費之發給期限，土地法第233條特加規定者，
    其目的在防止徵收土地核准案久懸不決，及減少土地所有人
    之損害，而保障其私權。是以如需用土地人及土地所有人對
    於估定價額均未表示異議，主管地政機關自不可逕行廢棄原
    公告地價，而提交標準地價評議委員會另行評定，此觀諸解
    釋理由書自明。換言之，對於未經依法規定地價之土地，且
    經主管地政機關估定地價及補償費之情形，如需用土地人及
    土地所有人，對於地價及補償費之估定，均已無異議，始有
    上開解釋之適用。而本件係對道路拓寬工程用地內之建築物
    核估補償費，係因被上訴人第2次複估價值因計算錯誤，而
    重新估算，於第3次複估後，以85年函通知上訴人返還溢領
    補償費，（按即第2次複估金額與準據之第3次複估金額之差
    額），即有撤銷前次（即第2次）複估行政處分中溢領部分
    之意思。是上訴人受領該溢領部分即系爭補償費之依據已不
    存在，被上訴人主張上訴人領取系爭補償費成立公法上不當
    得利，即非無據等情，業經原判決敘明得心證之理由在案。
    依原判決意旨，並未認定上開3次複估行政處分不生效力，
    亦未指明該等行政處分尚未確定，從而上訴意旨主張依行政
    程序法第110條第1項規定，行政處分之生效不以公告為要件
    ，則原判決以第1次、第2次複估均未公告而不生異議期間及
    公告確定問題，自有違誤云云，加以爭執，尚屬誤解而無足
    取等語，核與司法院釋字第110號解釋意旨，尚屬無違，自
    不能比附援引上開解釋，而認上開第2次之複估後上訴人溢
    領之部分不得撤銷。又上開第3次複估以85年函通知上訴人
    後，上訴人並未不服而提起訴願，該函對上訴人自已發生行
    政處分之效力，第2次複估溢領部分既經撤銷，上訴人上述
    溢領之部分即失所依據，其法律上之原因已不存在，被上訴
    人主張上訴人領取該部分之補償費成立公法上不當得利，請
    求加計遲延利息返還，即非無據。（三）綜上所述，本件原
    判決認上訴人溢領系爭補償費160,599元成立公法上不當得
    利，從而判命上訴人如數返還被上訴人，及自90年6月29日
    起至清償日止按年息5%計算之法定遲延利息，自屬於法有據
    。查其所適用之法規與上開上訴人所舉行政程序法第110條
    、第117條之規定及司法院釋字第110號、第525號解釋均無
    牴觸；上訴人對於業經原判決詳予論述不採之事由再予爭執
    ，核屬一己法律上之見解，要難謂為原判決有違背法令之情
    形。本件上訴意旨，猶執前詞，指摘原判決違誤，求予廢棄
    ，為無理由，應予駁回。又本件被上訴人於原審並未聲請假
    執行，原判決亦未為假執行之宣告，上訴人向本院聲明請求
    駁回被上訴人在原審假執行之聲請，應係誤植，合此敘明。
據上論結，本件上訴為無理由，爰依行政訴訟法第255條第1項、
第98條第1項前段，判決如主文。
中　　華　　民　　國　　96　　年　　9　　 月　　20　　日
                  第二庭審判長法  官　鄭　淑　貞
                              法  官  黃　合　文
                              法  官　吳　明　鴻
                              法  官　鄭　小　康
                              法  官　帥　嘉　寶
以  上  正  本  證  明  與  原  本  無  異
中　　華　　民　　國　　96　　年　　9　　 月　　21　　日
　　　　　　　　　　　　　　　書記官　阮　桂　芬
